臺灣高等法院刑事裁定
110年度毒抗字第720號
抗  告  人  
即  被  告  劉和泰




上列抗告人因違反毒品危害防制條例案件，不服臺灣新北地方法
院110年度毒聲字第965號，中華民國110年3月29日所為之裁定（
聲請案號：臺灣新北地方檢察署110年度聲戒字第125號、109年
度毒偵字第5836號），提起抗告，本院裁定如下：  
    主  文
抗告駁回。                                             
    理  由
一、抗告意旨略以：抗告人即被告有多項前科紀錄及另案執行中
    ，草率認定抗告人有繼續施用毒品傾向，毒品危害防制條例
    於民國109年1月15日修正，於同年7月15日實施，如觀察勒
    戒或強制戒治執行完畢釋放後，3年後再犯，施用毒品者，
    足見其有戒除毒癮之可能，經觀察令入勒戒處所執行觀察勒
    戒，抗告人已深知悔悟，早就成功將毒癮戒除，參照最高法
    院刑事大法庭109年度台上大字第3826號裁定亦宣示所謂3年
    後再犯，只要本次再犯，無論修正前後，距最近一次觀察勒
    戒或強制戒治執行完畢已逾3年者，即適用初犯之規定，其
    立法意旨在幫助施用毒品者戒毒，非屬嚴懲，凡違反同條例
    第10條規定，檢察官應向法院聲請觀察勒戒，法院並無自由
    裁量或其他處分之餘地云云。
二、按觀察、勒戒後，檢察官或少年法院（地方法院少年法庭）
    依據勒戒處所之陳報，認受觀察、勒戒人無繼續施用毒品傾
    向者，應即釋放，並為不起訴之處分或不付審理之裁定；認
    受觀察、勒戒人有繼續施用毒品傾向者，檢察官應聲請法院
    裁定或由少年法院（地方法院少年法庭）裁定令入戒治處所
    強制戒治，其期間為6個月以上，至無繼續強制戒治之必要
    為止，但最長不得逾1年，毒品危害防制條例第20條第2項定
    有明文。次按勒戒處所應注意觀察受觀察、勒戒人在所情形
    ，經醫師研判其有或無繼續施用毒品傾向後，至遲應於觀察
    、勒戒期滿之15日前，陳報該管檢察官或少年法院（庭），
    觀察勒戒處分執行條例第8條第1項亦定有明文。依據上開規
    定，受觀察、勒戒人有無繼續施用毒品之傾向，係由醫師研
    判。而關於有無繼續施用毒品傾向之評估標準，法務部已於
    110年3月26日以法矯字第11006001760號函修正頒布「有無
    繼續施用毒品傾向評估標準紀錄表」、「有無繼續施用毒品
    傾向評估標準評分說明手冊」，上開評分說明手冊載明判定
    之原則：「受觀察勒戒人入所後，經過2週時間的觀察、勒
    戒，由處所及醫療人員依據其各項紀錄、資料及觀察勒戒期
    間之行為表現，加以評分。在勒戒人入所4-6週後，可再做
    一次評估以做必要之評分修正。每一大項皆有靜態因子與動
    態因子。先以靜態因子分數評分，靜態因子分數總分在60分
    （含）以上為『有繼續施用毒品傾向』；60分以下，與動態因
    子分數相加，如果總分在60分（含）以上，為『有繼續施用
    毒品傾向』」，又評估標準紀錄表及說明手冊中「前科紀錄
    與行為表現」之第1題及第3題之計分方式修正如下(餘無修
    正)：㈠第1項「毒品犯罪相關司法紀錄」：計分方式修正為
    每筆(次)5分，總分上限為10分；㈡第3項「其他犯罪相關紀
    錄」：計分方式修正為每筆（次）2分，總分上限為10分。
    而「前科紀錄與行為表現」係評估毒品犯罪相關司法紀錄、
    首次毒品犯罪年齡、其他犯罪相關紀錄、入所時尿液毒品檢
    驗、所內行為表現等因素；「臨床評估」係評估物質使用行
    為、合法物質濫用、使用方式、使用年數、精神疾病共病（
    含反社會人格）、臨床綜合評估（含病識感、動機、態度、
    就醫意願）等因素；「社會穩定度」則係評估工作、家庭等
    因素。是被告有無「繼續施用毒品傾向」，係依具體個案之
    臨床實務及相關事證等情綜合判定，有其相當之專業依據及
    標準，且涉及專門醫學，又衡酌強制戒治之目的，係為協助
    施用毒品者戒斷毒品之心癮及身癮所為之一種保安處分類型
    ，而該評估標準係將與判斷有無繼續施用傾向之相關因素加
    以列舉及量化，適用於每一位受觀察、勒戒處分之人，具一
    致性、普遍性、客觀性，以利執法者判定受勒戒人有無繼續
    施用毒品傾向，倘其評估由形式上觀察，無擅斷或濫權等明
    顯不當之情事，法院應予尊重。
三、經查： 　　
  ㈠被告於執行觀察、勒戒期間，原經法務部○○○○○○○○附設勒戒
    處所以評估標準之靜態因子、動態因子總分合計達141分，
    而應評定為「有繼續施用毒品傾向」，有法務部○○○○○○○○附
    設勒戒處所110年3月16日「有無繼續施用毒品傾向證明書」
    及「有無繼續施用毒品傾向評估標準紀錄表」在卷可稽（見
    109年度毒偵字第5836號影卷），嗣依法務部於110年3月26
    日修正評估標準調整後，其前科紀錄與行為表現部分：⑴毒
    品犯罪相關司法紀錄「有，9筆」；⑵首次毒品犯罪年齡為「
    21-30歲」；⑶其他犯罪相關紀錄「有，4筆」；⑷入所時尿液
    毒品檢驗為「無藥物反應」；⑸所內行為表現分（重度違規
    、輕度違規）「持續於所內抽菸」；臨床評估部分：1.物質
    使用行為：1-1多重毒品濫用為「無」；1-2合法物質濫用為
    「有，種類：菸」；1-3使用方式為「有注射使用」；1-4使
    用年數為「超過1年」；2.精神疾病共病（含反社會人格）
    為「疑似」；3.臨床綜合評估（含病識感、動機、態度、就
    醫意願，評定為「中度」）；社會穩定度部分：1.工作：全
    職工作「賣青菜」；2.家庭：2-1家人藥物濫用為「無」；2
    -2入所後家人是否訪視為「無」；2-3出所後是否與家人同
    住為「是」。以上1至3計分經法務部於110年3月26日修正評
    估標準調整後，合計總分為61分（靜態因子45分，動態因子
    16分），經評定仍為「有繼續施用毒品傾向」，有法務部○○
    ○○○○○○110年3月26日東所衛字第11030000850號函暨檢附之
    受觀察勒戒人甲○○「有無繼續施用毒品傾向證明書」及「有
    無繼續施用毒品傾向評估標準紀錄表」附卷可參（見原審卷
    第45至49頁）。上揭評估除詳列各項靜態因子、動態因子之
    細目外，並有各細目之配分、計算及上限，並非評估之醫師
    所得主觀擅斷，是該評估標準紀錄表乃係該勒戒處所相關專
    業知識經驗人士於被告執行觀察、勒戒期間，依其本職學識
    綜合上開各節評估，具有科學驗證而得出被告有繼續施用毒
    品傾向之結論，且分數計算並無錯漏，原裁定令被告進入戒
    治處所強制戒治，核屬適法有據。
  ㈡按毒品危害防制條例規定強制戒治之目的，既係因施用毒品
    成癮者，其心癮不易戒除，難以戒絕斷癮，致其再犯率均偏
    高，故有持續收容於戒治處所施以強制戒治之必要。是毒品
    危害防制條例第20條第2項關於強制戒治之規定，係屬強制
    規定，只要觀察、勒戒後，經評定有繼續施用毒品傾向者，
    檢察官即應聲請法院裁定令入戒治處所強制戒治，並無例外
    。且毒品危害防制條例所規定之觀察、勒戒或強制戒治處分
    ，性質上為禁戒處分，屬於保安處分之一種，其立法意旨在
    幫助施用毒品者戒除毒癮，該處分之性質非為懲戒行為人，
    而係為消滅行為人再次施用毒品之危險性，目的係在戒除行
    為人施用毒品身癮及心癮之措施，故觀察、勒戒之執行，其
    重點在「評估」應否受強制治療之可能性，並依其結果有不
    起訴處分之優遇，亦係提供行為人改過自新之機會，此乃係
    刑罰之補充制度，從而毒品危害防制條例本身所規定之觀察
    、勒戒及強制戒治等保安處分，雖兼具自由刑之性質，卻有
    刑罰不可替代之教化治療作用，並非刑事處罰，自無一罪二
    罰之問題。被告前經原審裁定令入勒戒處所觀察、勒戒，既
    經專業評估有繼續施用毒品傾向，無法戒斷毒癮，自有依法
    施以強制戒治之必要。
  ㈢綜上所述，原審裁定命被告令入戒治處所強制戒治，係以110
    年3月26日修正後之評分標準為據，核其認事用法並無違誤
    。抗告意旨指摘原裁定不當，為無理由，應予駁回。
據上論斷，應依刑事訴訟法第412 條，裁定如主文。
中　　華　　民　　國　　110 　年　　4 　　月　　27　　日
                  刑事第十七庭  審判長法　官  鄭水銓
                                      法　官  李世華
                                      法　官  黃雅芬
以上正本證明與原本無異。
不得再抗告。
                                      書記官  鄭雅云
中　　華　　民　　國　　110 　年　　4 　　月　　30　　日